臺灣桃園地方法院民事判決　　　　　　　93年度訴字第1339號
原　　　告　新盛資產管理股份有限公司
法定代理人　戊○○
訴訟代理人　丁○○
　　　　　　己○○
被　　　告　庚○○
　　　　　　辛○○
上列二人
訴訟代理人　陳鄭權律師
複　代理人　丁俊和律師
　　　　　　乙○○律師
上列當事人間請求清償債務事件，本院於民國94年8月9日言詞辯
論終結，判決如下：
    主  文
被告應連帶給付原告新台幣貳佰柒拾伍萬玖仟壹佰肆拾玖元，及
自民國八十八年六月二十三日起至清償日止，按年息百分之十‧
○六計算之利息，暨自民國八十八年七月二十四日起至清償日止
，逾期在六個月以內者，按上開利率百分之十，逾期超過六個月
者，按上開利率百分之二十計算之違約金。
訴訟費用由被告連帶負擔。
本判決於原告以新台幣玖拾貳萬元供擔保後，得假執行；但被告
如以新台幣貳佰柒拾伍萬玖仟壹佰肆拾玖元為原告預供擔保，得
免為假執行。
    事  實
甲、原告方面：
一、聲明：除供擔保金額外，其餘如主文所示。
二、陳述：
（一）被告庚○○於民國81年5 月25日以嘉義市○○段○○段17
      7 建號房地為擔保，邀同被告辛○○為連帶保證人，共同
      簽立借據向訴外人國泰信託投資股份有限公司（下稱國泰
      信託投資公司）借款新台幣（下同）3,850,000 元，約定
      借款期間自81年7 月23日起至101 年7 月23日止，並自借
      款日起，按月平均攤還本息，利息以年息10.25%計算，並
      機動調整之，如有遲延清償本息，則全部債務視為到期，
      借款人應即為清償，且逾期在6 個月以內者，另按上開利
      率10% ，逾期超過6 個月以上者，另按上開利率20% 計付
      違約金。嗣訴外人國泰信託投資公司於83年9 月獲財政部
      核准改制為慶豐商業銀行股份有限公司（下稱慶豐銀行）
      ，被告庚○○自88年6 月23日起未依約繳納本息，依前揭
      約定，被告庚○○對慶豐銀行之債務視為全部到期，此時
      利率調整為年息10.06 ％，被告辛○○為連帶保證人，應
      負連帶給付責任。嗣慶豐銀行於92年5 月20日，依金融機
      構合併法第15條第1 項第1 款及第18條第3 項之規定，將
      被告之不良債權讓與原告，並以登報公告為債權讓與之通
      知，依法已生債權讓與效力，原告乃依借貸契約及連帶保
      證之法律關係，請求被告連帶給付如主文第1 項所示之金
      額。
（二）被告稱慶豐銀行同意本件債務由訴外人甲○○承擔云云，
      惟按第三人與債務人訂立契約承擔其債務者，非經債權人
      承認，對於債權人不生效力，民法第301 條定有明文。該
      條所稱「經債權人之承認」，於債權人為自然人時，經債
      權人本人之承認，固即發生債務承擔之效力。惟於債權人
      為金融機構時，金融機構為確保其所貸放之款項能完全受
      償，於受理申請變更債務人時，對於承擔之新債務人尚須
      經由徵信程序及內部層層審核手續核准後，始同意變更，
      非謂一經承辦人員受理，即認業已同意變更債務人。
（三）縱被告或訴外人甲○○業已告知原房屋貸款承辦人員，或
      承辦人員已受理系爭債務由甲○○承擔，然慶豐銀行受理
      債務人變更程序，係由原債務人填寫變更申請書，經承辦
      人受理，由內部人員徵信提供授信委員會開會決定，若審
      核通過同意變更者，再通知申請人及新舊債務人辦理變更
      手續，承擔之債務人尚須填載借款申請書。今未見被告提
      出慶豐銀行同意其變更債務人之任何書面證明，證人丙○○即慶豐銀行嘉義分行房屋貸款承辦人員亦證稱慶豐銀行
      未曾同意由甲○○承擔系爭債務，顯見本件債務承擔並未
      通知慶豐銀行，對慶豐銀行即不生債務承擔之效力。
（四）又被告庚○○以其設於慶豐銀行之活期儲蓄存款帳戶繳納
      系爭債務本息，而縱由訴外人甲○○繳納該本息，惟其非
      本件債務之當事人，其以被告庚○○或辛○○之帳戶繳息
      ，或贈與，或借用，或代繳，尚不足據此證明慶豐銀行同
      意訴外人甲○○承擔本件債務，又慶豐銀行如知悉被告移
      轉債務乙事，即不會向被告聲請核發支付命令。
（五）甲○○為訴外人長璨開發股份有限公司（下稱長燦公司）
      董事長，早期於嘉義地區從事建築行業，其與慶豐銀行資
      金借貸往來頻繁，於興建嘉義市嘉年華大樓時，多戶貸款
      均由慶豐銀行承貸，詎該大樓於84年底發生大火，多戶房
      舍燒毀，訴外人富邦產物保險股份有限公司（下稱富邦產
      險公司）承辦人員給付火災保險金時，誤將被告庚○○應
      受領之火災保險金沖銷至甲○○之房貸戶內，實屬作業失
      誤，非如被告所稱慶豐銀行已明知並同意甲○○承擔本件
      債務，遂將該筆火災保險金，抵銷甲○○積欠慶豐銀行之
      債務。
三、證據：提出借據、還款明細查詢單、債權讓與聲明書、台灣
    新生報、財政部函各1件（以上均影本）為證。
乙、被告方面：
一、聲明：
（一）原告之訴及假執行之聲請均駁回。
（二）如受不利判決，願供擔保，請准宣告免為假執行。
二、陳述：
（一）被告對原告主張之本金2,759,149 元、利率10.06%及違約
      金部分不爭執，惟本件債務係因被告庚○○於78年11月間
      曾向訴外人長璨公司購買坐落嘉義市○○段○○段4 地號
      土地及其地上建物（嘉義市○○段○○段177 建號），本
      預作店面之用，嗣因該處無法作為商業用途，被告庚○○
      乃於84年10月11日與長璨公司董事長甲○○簽訂買賣契約
      書，約定由甲○○買回前開土地及建物，並承受被告對慶
      豐銀行尚未還清之貸款，被告庚○○並將上開房地所有權
      移轉登記予甲○○所有，慶豐銀行對此知之甚詳，並知悉
      本件債務人已更改為甲○○，此觀慶豐銀行前曾對被告就
      系爭債務聲請鈞院核發88年度促字第36269 號支付命令，
      經被告提出異議後視為起訴，然被駁回即明，詎慶豐銀行
      竟將本件債權移轉與原告，以圖阻斷被告之抗辯，實屬無
      理。
（二）甲○○向被告庚○○及其他購買建物之買受人買回所售出
      之建物，並承受各買受人向慶豐銀行之貸款，有諸多前例
      ，並非始於本案，慶豐銀行對此均表同意，併將房屋貸款
      之債務人改為甲○○，本件債務之債務人雖尚未更改為甲○○，然觀被告庚○○與甲○○訂立前開買賣契約書後，
      自84年11月起，即均由甲○○以現金或轉帳及支票付款之
      方式清償本件債務，慶豐銀行亦接受甲○○之清償，且甲○○以自己或長璨公司名義提供擔保品予慶豐銀行，即可
      得知慶豐銀行確實已同意由甲○○或長璨公司承擔本件債
      務。
（三）被告庚○○曾以前開建物為保險標的，向訴外人富邦產險
      公司投保火災險，並以慶豐銀行為受益人，以確保該設定
      抵押權予慶豐銀行之房屋發生火災時，慶豐銀行不致求償
      無門，嗣該屋於84年底發生嘉義嘉年華大樓火災，慶豐銀
      行受領火災保險金560,417 元，並將該火災保險金抵銷訴
      外人甲○○積欠慶豐銀行之債務，前開建物當時之所有權
      人已為甲○○，被告庚○○因擔心慶豐銀行將該筆保險金
      抵扣其他人之債務，遂以電話向慶豐銀行職員詢問該筆火
      災保險金有無抵扣本件債務，非如原告所稱被告庚○○所
      為係承認本件債務仍由被告負擔，且經慶豐銀行職員答覆
      係抵扣於甲○○帳戶下，故如被告仍為本件債務之債務人
      ，慶豐銀行自應以該筆火災保險金抵銷被告之債務方屬正
      確。
（四）又依原告訴訟代理人於94年4 月15日審理時陳述「慶豐銀
      行說這個保險費原來是沖了甲○○自己的債務」，及證人
      丙○○證述「火災理賠金，下來之後，因為所有權人是甲○○，所以他要求該筆理賠金先償還長璨公司積欠我們銀
      行的債務…」等語，且慶豐銀行於88年10月19日聲請核發
      支付命令之請求金額為3,319,566 元，非為本件債務之本
      金2,759,149 元，皆足徵慶豐銀行明知且同意本件債務由
      甲○○承擔，乃未將保險金抵扣本件債務。
（五）慶豐銀行對被告已無任何債權，原告自無法從慶豐銀行受
      讓該銀行所無之權利，被告自得依民法第299 條第1 項之
      規定執此對抗讓與人之事由即本件債務業由甲○○承擔乙
      節，對抗受讓人。
三、證據：提出買賣契約書、火災保險單、支付命令、建物登記
    謄本、土地登記謄本各1 件（以上均影本）為證，並聲請傳
    訊證人丙○○、甲○○及函慶豐銀行嘉義分行查明是否以火
    災保險金抵銷甲○○積欠之債務，暨函富邦產險公司查明慶
    豐銀行是否受領被告庚○○投保火險之火災保險金。
    理  由
一、原告原起訴請求被告應連帶給付原告2,823,113 元，及其中
    2,759,149 元自起訴狀繕本送達被告翌日起至清償日止按年
    息5 ％計算之利息，嗣於審理中變更聲明為被告應連帶給付
    原告2,759,149 元及自88年6 月23日起至清償日止按年息10
    .06 ％計算之利息，暨自88年7 月24日起至清償日止，逾期
    在6 個月以內者，按上開利率10％，逾期超過6 個月以上者
    ，按上開利率20％計算之違約金，核屬減縮及擴張應受判決
    事項之聲明，與民事訴訟法第255 條第1 項第3 款之規定並
    無不合，應予准許。
二、原告主張：被告庚○○於81年5 月25日以嘉義市○○段○○
    段177 建號之房地為擔保，邀同被告辛○○為連帶保證人，
    向訴外人國泰信託投資公司借款3,850,000 元，約定借款期
    間自81年7 月23日起至101 年7 月23日止，並自借款日起，
    按月平均攤還本息，利息以年息10.25%計算，並機動調整之
    ，如有遲延清償本息，則全部債務視為到期，借款人應即為
    清償，且逾期在6 個月以內者，另按上開利率10% ，逾期超
    過6 個月以上者，另按上開利率20% 計付違約金。國泰信託
    投資公司於83年9 月變更登記為慶豐銀行，而被告庚○○自
    88年6 月23日起即未依約繳納本息，依上開約定，被告庚○○前揭債務視為全部到期，此時利率調整為年息10.06 ％，
    嗣慶豐銀行於92年5 月20日依金融機構合併法第15條第1 項
    第1 款及第18條第3 項之規定，將其對被告之不良債權讓與
    原告，並以登報公告方式為債權讓與之通知，原告爰依借貸
    契約及連帶保證之法律關係，請求被告連帶給付如主文第1
    項所示之金額等語。
三、被告則以：被告對原告主張之本金2,759,149 元、利率10.0
    6%及違約金部分不爭執，惟本件債務係因被告庚○○於78年
    11月間向訴外人長璨公司購買坐落嘉義市○○段○○段4 地
    號土地及其地上建物（嘉義市○○段○○段177 建號），預
    作店面之用，嗣因該處無法作為商業用途，被告庚○○乃於
    84年10月11日與長璨公司董事長甲○○簽訂買賣契約書，約
    定由甲○○買回前開土地及建物，及承受被告對慶豐銀行尚
    未還清之貸款，被告庚○○並已將上開房地所有權移轉登記
    為甲○○所有，慶豐銀行知悉上情並同意系爭債務由甲○○
    承擔，則慶豐銀行對被告已無任何債權存在，原告主張其已
    自慶豐銀行受讓對被告之債權並請求被告連帶返還借款即乏
    依據等語，資為抗辯。
四、原告主張被告庚○○於81年5 月25日以前揭房地設定抵押並
    邀同被告辛○○為連帶保證人，向訴外人國泰信託投資公司
    借款3,850,000 元，約定借款期間自81年7 月23日起至101
    年7 月23日止，並自借款日起，按月平均攤還本息，利息以
    年息10.25%計算，並機動調整之，如有遲延清償本息，則全
    部債務視為到期，借款人應即為清償，且逾期在6 個月以內
    者，另按上開利率10% ，逾期超過6 個月以上者，另按上開
    利率20% 計付違約金。國泰信託投資公司於83年9 月變更登
    記為慶豐銀行。被告庚○○自88年6 月23日起未依約繳納本
    息，依上開約定，被告庚○○前揭債務視為全部到期，而尚
    欠本金2,759,149 元及自88年6 月23日起之利息（利率調整
    為年息10.06 ％）暨自88年7 月24日起之違約金未清償，嗣
    慶豐銀行於92年5 月20日依金融機構合併法第15條第1 項第
    1 款及第18條第3 項之規定，將其對被告之不良債權讓與原
    告，並以登報公告方式為債權讓與之通知等情，業據原告提
    出借據、還款明細查詢單、債權讓與聲明書、台灣新生報、
    財政部函各1 件為證，且為被告所不爭執，自堪信為真實。
    是本件應審究者為被告是否與訴外人甲○○訂立債務承擔契
    約並得原債權人慶豐銀行之承認。
五、按第三人與債務人訂立契約承擔其債務者，非經債權人承認
    ，對於債權人，不生效力，民法第301 條定有明文。查被告
    辯稱其已將上開房地出售予訴外人甲○○並完成所有權移轉
    登記，雙方並約定該房地所餘貸款由甲○○承擔等情，固據
    其提出買賣契約書、土地暨建物登記謄本各1 份存卷為證，
    並經證人甲○○到庭證述屬實。惟原告否認渠等間所為債務
    承擔契約已得原債權人慶豐銀行之承認而生效力，被告即應
    就此有利於己之事實負舉證責任。經查：
  (一)依被告提出系爭土地暨房屋登記謄本所載，系爭房地所有權
    雖已移轉登記為甲○○所有，然系爭房地抵押債務人仍登記
    為被告庚○○，又被告雖辯稱系爭房貸債務自84年11月起即
    由甲○○負責清償，然依原告提出還款明細查詢單所載，系
    爭房貸債務係以存入被告庚○○設於慶豐銀行活期儲蓄存款
    帳號000-00-000000-0-00帳戶內之方式扣繳，縱認係甲○○
    所為清償，然其將款項存入被告庚○○上開還款帳戶內之原
    因多端，或為贈與，或借款，或清償其對被告庚○○之債務
    ，或履行渠等間債務承擔契約，惟尚不足以證明慶豐銀行已
    同意由甲○○承擔系爭房貸債務，且渠等間之債務承擔果已
    徵得慶豐銀行之同意，被告何以不要求將債務人變更登記為
    甲○○以確保渠等之權益？
  (二)被告復辯稱被告庚○○就系爭房屋以慶豐銀行為受益人投保
    火災險，嗣該房屋發生火災，慶豐銀行乃將自保險人富邦產
    險公司所受領之保險金抵扣甲○○積欠慶豐銀行之其餘債務
    ，足見慶豐銀行承認本件債務承擔契約云云，然經本院函富
    邦產險公司查詢系爭房屋火災保險金理賠情形及向慶豐銀行
    查詢有無以系爭房屋火災保險金抵銷甲○○之債務，經富邦
    產險公司函覆略稱：保戶庚○○以其位於嘉義市○○路617
    號2 樓之房屋向伊公司投保商業火災保險，該保險標的物於
    84 年10 月31日發生火災，伊公司已理賠545,854 元予受益
    人慶豐銀行等語，慶豐銀行則覆函略稱：84年間並未以受領
    火災保險金抵銷甲○○之債務等語，有富邦產險公司（93）
    富保業發字第358 號函、慶豐銀行嘉義分公司93慶銀嘉字第
    435 號函檢送甲○○還款明細查詢單1 份附卷可稽，而據原
    告陳稱：因該棟發生火災之大樓有多戶係長璨公司及甲○○
    所有，且均向慶豐銀行貸款及向富邦產險公司投保火災險，
    慶豐銀行因作業疏失將系爭房屋保險金沖抵甲○○之債務，
    嗣因被告庚○○到慶豐銀行抗議，始改沖系爭房貸等語，核
    與證人即當初辦理系爭房屋貸款之慶豐銀行承辦人員丙○○
    證稱：火災保險金理賠下來後，因房屋所有權人為甲○○，
    他要求以該理賠金先償還長璨公司積欠我們銀行的債務，我
    們有簽呈給主管，後來庚○○到銀行異議，所以我們經甲○○同意，將保險金抵充系爭房貸。當初我們認為火險是對房
    屋的理賠，房屋所有權人是甲○○，甲○○又是長璨公司連
    帶保證人，才同意其以保險金沖抵長璨公司的債務等語（見
    94 年5月20日準備程序筆錄）大致相符，是原告主張係因慶
    豐銀行作業疏失誤將系爭房屋保險金抵充甲○○或長璨公司
    之債務，嗣經被告庚○○異議後，已改沖系爭房貸債務一節
    ，尚非無稽，矧系爭房貸債務果如被告所稱已得慶豐銀行之
    承認由甲○○承擔，則該房貸債務於債務承擔契約成立時即
    移轉於甲○○，被告即脫離債務關係，嗣慶豐銀行以系爭房
    屋火災保險金沖抵甲○○或長璨公司何筆債務與被告庚○○
    已不相干，被告庚○○苟非債務人，何須向慶豐銀行提出異
    議要求以該保險金抵充系爭房貸債務？
  (三)再證人丙○○否認被告或甲○○有將債務承擔之事通知慶豐
    銀行（見94年5 月20日準備程序筆錄），遑論承認渠等間之
    債務承擔契約；另證人甲○○亦到庭證稱：系爭房地買賣事
    宜均由長璨公司會計及財務部門處理，伊不清楚，亦未告知
    庚○○慶豐銀行同意由其承擔房貸債務之事等語（見94年8
    月9 日言詞辯論筆錄），均難為被告有利之證明。
  (四)由前揭事證以查，被告所辯系爭房貸債務已經原債權人慶豐
    銀行同意由甲○○承擔一節，殊屬乏據可徵，要無可採，則
    依民法第301 條之規定，其與甲○○間之債務承擔契約既不
    能證明已得原債權人慶豐銀行之承認，對該債權人即不生效
    力。
六、從而，原告於受讓慶豐銀行對被告之借款債權後，請求被告
    連帶給付原告2,759,149 元及自88年6 月23日起至清償日止
    按年息10 .06 ％ 計算之利息，暨自88年7 月24日起至清償
    日止，逾期在6 個月以內者，按上開利率10％，逾期超過6
    個月以上者，按上開利率20％計算之違約金，為有理由，應
    予准許。
七、兩造均陳明願供擔保，請求宣告假執行或免為假執行，經核
    均無不合，爰各酌定相當之擔保金額，准許之。
八、本件事證已臻明確，兩造其餘主張及攻擊防禦方法，經審酌
    後認均與本件判決結果不生影響，爰不一一論述。
據上論結，本件原告之訴為有理由，依民事訴訟法第第85條第2
項、第390 條第2 項、第392 條第2 項，判決如主文。
中　　華　　民　　國　　94　　年　　8 　　月　　23　　日
                  民事第一庭    審判長法  官  郭琇玲
                                      法  官  林淑鳳
                                      法　官　鍾淑慧
以上正本係照原本作成
如對本判決上訴，須於判決送達後20日內向本院提出上訴狀
中　　華　　民　　國　　94　　年　　8 　　月　　23　　日
                                      書記官　蔡佳玲
